【裁判字號】    99,上易,92
【裁判日期】    990316
【裁判案由】    恐嚇取財
【裁判全文】
臺灣高等法院臺中分院刑事判決          99年度上易字第92號
上  訴  人
即  被  告  丙○○
上  訴  人
即  被  告  乙○○
上  訴  人
即  被  告  戊○○
上  訴  人
即  被  告  辛○○
上列上訴人因恐嚇取財案件，不服臺灣臺中地方法院98年度易字
第2384號中華民國98年10月27日第一審判決（起訴案號：臺灣臺
中地方法院檢察署98年度偵字第2455、4954號），提起上訴，本
院判決如下：
    主  文
原判決撤銷。
丙○○共同犯恐嚇取財未遂罪，累犯，處有期徒刑伍月，如易科
罰金，以新臺幣壹仟元折算壹日。
乙○○共同犯恐嚇取財未遂罪，處有期徒刑參月，如易科罰金，
以新臺幣壹仟元折算壹日。
戊○○共同犯恐嚇取財未遂罪，累犯，處有期徒刑肆月，如易科
罰金，以新臺幣壹仟元折算壹日。
辛○○共同犯恐嚇取財未遂罪，處有期徒刑參月，如易科罰金，
以新臺幣壹仟元折算壹日。
    事  實
一、丙○○前因違反肅清煙毒條例等案件，經法院分別判處罪刑
    後，復合併定應執行為有期徒刑12年4月確定，於民國83年
    11月23日入監執行，88年9月22日縮短刑期假釋出監，又因
    違反毒品危害防制條例等案件，經送觀察勒戒及強制戒治，
    入監接續執行撤銷假釋後之前開殘刑6年5月14日，於96年7
    月16日縮刑期滿執行完畢。戊○○前因違反商標法案件，經
    臺灣臺中地方法院判處有期徒刑3月確定，於95年12月26日
    易科罰金執行完畢。
二、丙○○與戊○○係父子，丙○○與乙○○係認識多年之友人
    ，而辛○○透過乙○○之介紹而結識丙○○、戊○○父子。
    渠等4人均明知負責施作臺中市○○區○○路二段180號隔壁
    工地工程之庚○○，並未積欠渠等4人債務，渠等竟與另3名
    不詳姓名之成年男子共同基於意圖為自己不法所有之犯意聯
    絡，為下列行為：
  (一)於97年8月19日上午10時許，由丙○○搭乘戊○○所駕駛車
    牌號碼7787-LM號自用小客車，並夥同2位不知名之成年男子
    ，共同進入上開工地找尋庚○○。丙○○即對庚○○喝稱：
    「楊仔（臺語）！我是天道盟不倒會的鐵龍，要找你談事情
    」等語，並命庚○○搭乘渠等所駕駛之車輛，庚○○因畏懼
    而拒絕上車，惟因對方人多勢眾，庚○○遂1人隨同丙○○
    等人至工地對面之「風車轉轉複合式餐飲店（址設臺中市○○區○○路二段135號，下稱風車轉轉餐飲店）」2樓。因丙○○先以電話通知乙○○前來該餐飲店，乙○○遂駕駛車牌
    號碼8325-LD號自用小客車，於同日上午10時許，搭載辛○○共同至「風車轉轉餐飲店」與丙○○等人會合。席間，在
    該餐飲店2樓，由丙○○、乙○○2人與庚○○共坐1桌，戊○○、辛○○及其他2名不知名成年男子則分坐在其他桌及
    守在樓梯間。丙○○即先向庚○○嚇稱：「這幾年，你清廢
    鐵賺了不少錢，一定是跟工地有勾結，要拿一些錢出來‧‧
    ‧」等語，並拿出庚○○承包紀錄及庚○○之家人、財產等
    私人資料，致庚○○認丙○○等人恐對其或其家人不利，因
    此心生畏懼，急於逃離現場，乃向丙○○表示：「不然我拿
    出20萬元給大家喝涼的」等語，丙○○復稱：「不可能，我
    光是這半年跟蹤你，就花了20多萬元‧‧‧你作6塊工地，1
    塊工地算100萬元，6塊共600萬元‧‧‧」等語，因庚○○
    大聲回應：「不可能，光是工程款，也沒有這麼多‧‧‧」
    等語，即遭乙○○回嗆：「你大聲什麼？」，丙○○與乙○○並要求庚○○一定要當場將事情解決才能離去，庚○○為
    求脫身，乃答應丙○○等人於同日晚間7時許，約在臺中市
    ○○區○○路二段之「歐吉茶房」再談。
  (二)於同日晚間7 時許，丙○○搭乘戊○○所駕駛前開車牌號碼
    7787-LM 號自用小客車，至上開歐吉茶房。因庚○○恐懼丙○○等人對其家人及工地不利，遂如期至「歐吉茶房」赴約
    。丙○○於上開時、地，接續恐嚇庚○○應給付600萬元，
    經庚○○當場表示拒絕後，隨即趁隙逃離該茶房。丙○○自
    該時起，為迫使庚○○給付上開600萬元之款項，陸續以手
    機門號0000000000號撥打電話予庚○○，庚○○因為恐懼，
    時而拒接，時而央求對方不要再跟蹤或騷擾其工人，並於97
    年8月25日報警處理。
  (三)嗣於97年10月1日21時許，丙○○因不耐庚○○遲未給付款
    項，遂夥同辛○○及真實姓名年籍不詳之綽號「小胖」之成
    年男子，一同至臺中市○區○○街61之14號15樓（即庚○○
    承租供工人居住之宿舍）內，要求居住其內之甲○○、丁○○稱：「我是鐵龍，我已經跟蹤你們很久了，‧‧‧你們老
    闆庚○○已經2、3次都不接電話，替我轉告他，再不接我電
    話，下次在你們工地裡，見車就砸車，見到你們工人就見1
    個打1個，轉告庚○○，我要600萬元」等語，要求甲○○、
    丁○○將上開話語轉告庚○○，庚○○經甲○○、丁○○等
    人轉告後因而心生畏怖，遂於翌日（即97年10月2日）再次
    報警處理而未得逞，經警方申請對丙○○及乙○○所使用之
    手機門號為通訊監察，而循線查悉上情。
三、案經庚○○訴由臺中市警察局報請臺灣臺中地方法院檢察署
    檢察官偵查起訴。
    理    由
壹、證據能力部分：
    按被告以外之人於審判外之陳述，雖不符刑事訴訟法第159
    條之1至第159條之4等前4條之規定，而經當事人於審判程序
    同意作為證據，法院審酌該言詞陳述或書面陳述作成時之情
    況，認為適當者，亦得為證據。當事人、代理人或辯護人於
    法院調查證據時，知有第159條第1項不得為證據之情形，而
    未於言詞辯論終結前聲明異議者，視為有前項之同意，刑事
    訴訟法第159條之5定有明文。立法意旨在於傳聞證據未經當
    事人之反對詰問予以核實，原則上先予排除。惟若當事人已
    放棄反對詰問權，於審判程序中表明同意該等傳聞證據可作
    為證據；或於言詞辯論終結前未聲明異議，基於尊重當事人
    對傳聞證據之處分權，及證據資料愈豐富，愈有助於真實發
    見之理念，且強化言詞辯論主義，使訴訟程序得以順暢進行
    ，上開傳聞證據亦均具有證據能力。查，本案下列所援引之
    全部卷證資料，檢察官及上訴人即被告（下稱被告）丙○○
    、乙○○、戊○○、辛○○等人於本案辯論終結前均不爭執
    其證據能力，本院審酌各該證據作成時之情況，並無不法取
    得之情形，認亦適合作為本案之證據，揆諸上開說明，各該
    證據均有證據能力。
貳、實體部分：
一、訊據被告丙○○、乙○○、戊○○、辛○○固均坦承渠等於
    97年8月19日上午10時許，和告訴人庚○○在台中市○○路
    ○段135號風車轉轉複合式餐飲店見面，並由丙○○、乙○○和庚○○同桌洽談事情，又相約同日晚間7時許，至崇德
    路「歐吉茶房」再談；被告丙○○、戊○○另坦承於同日晚
    間7時許，丙○○搭戊○○所駕駛之自用小客車至歐吉茶房
    ，庚○○與被告丙○○洽談數分鐘之後即離開，離開後被告
    丙○○以0000000000門號多次撥打電話予庚○○，庚○○時
    而拒接，時而接通拜託丙○○不要跟蹤或騷擾其工人；被告
    丙○○、辛○○另坦承97年10月1日21時許，同至台中市○○街61之14號15樓，要甲○○、丁○○傳話予老闆庚○○等
    情。惟均矢口否認上開犯行，均辯稱：並未對庚○○為恐嚇
    取財之行為云云；被告丙○○另辯稱：庚○○是包商，聽說
    他在很多工地偷載運鋼鐵，所以花時間蒐集資料要向公司檢
    舉，以領取檢舉獎金，伊拒絕收受庚○○私下給伊的40萬元
    ，亦未以此恐嚇庚○○要其交付600萬元云云。
二、惟查：
  (一)「97年8月19日上午10時許，被告丙○○與戊○○夥同2位不
    知名之成年男子，共同進入上開工地找尋庚○○，被告丙○○對庚○○喝稱：『楊仔（臺語）！我是天道盟不倒會的鐵
    龍，要找你談事情』等語，並命庚○○搭乘渠等所駕駛之車
    輛，庚○○因畏懼而拒絕上車，惟因對方人多勢眾，庚○○
    遂1人隨同被告丙○○等人至工地對面之『風車轉轉餐飲店
    』2樓，由被告丙○○、乙○○2人與庚○○共坐1桌，被告
    戊○○、辛○○及其他2名不知名成年男子則分坐在其他桌
    及守在樓梯間，被告丙○○即先向庚○○嚇稱：『這幾年，
    你清廢鐵賺了不少錢，一定是跟工地有勾結，要拿一些錢出
    來‧‧‧』等語，並拿出庚○○承包紀錄及庚○○之家人、
    財產等私人資料，致庚○○因此心生畏懼而急於逃離現場，
    即表示：『不然我拿出20萬元給大家喝涼的』等語，被告丙○○復稱：『不可能，我光是這半年跟蹤你，就花了20多萬
    元，‧‧‧你作6塊工地，1塊工地算100萬元，6塊共600萬
    元‧‧‧‧等語，因庚○○大聲回應：『不可能，光是工程
    款，也沒有這麼多‧‧‧』等語，即遭被告乙○○回嗆：『
    你大聲什麼？』，被告丙○○與乙○○並表示庚○○一定要
    當場將事情解決才能離去，庚○○為求脫身，即答應丙○○
    等人於同日晚間7時許，約在臺中市○○區○○路2段之『歐
    吉茶房』再談」等情，業據證人庚○○於警詢、偵訊、原審
    及本院審理時具結證述甚詳；核與被告丙○○、戊○○所供
    有先至工地找庚○○，隨後轉往「風車轉轉餐飲店」2樓，
    被告丙○○、乙○○、戊○○、辛○○所供在餐飲店時，由
    丙○○、乙○○和庚○○同桌洽談，戊○○、辛○○在旁之
    情節相符。
  (二)同日晚間7時許，被告丙○○搭乘被告戊○○所駕駛前開車
    牌號碼7787-LM自小客車，至上開歐吉茶房與庚○○見面續
    談之情，已據證人庚○○證據明確，復為被告丙○○、戊○○所不爭執。而證人庚○○恐懼被告丙○○等人對其家人及
    工地不利，遂如期至「歐吉茶房」赴約，被告丙○○於上開
    時、地，復接續恐嚇庚○○應給付600萬元等情，亦據證人
    庚○○於警詢、偵訊、原審及本院審理中具結證述甚詳。另
    「於97年10月1日21時許，被告丙○○再夥同被告辛○○及1
    名姓名不詳之成年男子，共同至臺中市○區○○街61之14號
    15樓，對居住其內之甲○○、丁○○恐嚇稱：『我是鐵龍，
    我已經跟蹤你們很久了，‧‧‧你們老闆庚○○已經2、3次
    都不接電話，替我轉告他，再不接我電話，下次在你們工地
    裡，見車就砸車，見到你們工人就見1個打1個，轉告庚○○
    ，我要600萬元』等語，甲○○、丁○○遂將上開之事轉告
    庚○○」等事實，迭據證人甲○○、丁○○於警詢、偵訊、
    原審及本院審理時具結證述甚詳，核與證人庚○○所證之情
    節相符，況被告丙○○、辛○○亦均不否認曾與綽號「小胖
    」之男子，一同前往臺中市○區○○街61之14號15樓，益徵
    證人甲○○、丁○○、庚○○就此部分證詞非虛。
  (三)被告丙○○於警詢時稱：「（97年8月19日10時許，是否前
    往台中市○○區○○路二段180號隔壁工地？作何事？）有
    ，我到現場找工地主任，詢問有無建築鋼筋組立（綁鐵）工
    頭楊先生《指被害人庚○○》，剛好工頭楊先生在場，我就
    拿一些偷載工地鋼筋照片、光碟給他看‧‧‧」（警詢卷第
    31頁）、於原審稱：「我知道他《指被害人庚○○》盜取鋼
    鐵，我是蒐集資料要舉發‧‧‧」（原審卷第26頁），核與
    證人即被害人庚○○於警詢時稱：「自稱『鐵龍』男子拿出
    一疊工地工作情形、工地清除廢鐵車輛及我駕駛自小客車照
    片給我看‧‧‧」（警詢卷第2頁）等語相符。再者，被告
    丙○○於97年12月18日警詢時稱：「（你目前使用行動電話
    號碼為何？何人名義申請？）0000000000。我兒子林明輝。
    （0000000000門號自何時開始使用？是否都是你在使用？有
    無借予他人？）於96年7月份開始使用。都是我本人使用。
    不曾借予他人使用。（97年8月21日18時34分、97年8月21日
    18時35分、97時8月21日18時44分共3通，你是否撥打給被害
    人庚○○使用之0000000000門號？談論何事？）是的，也是
    談相片、光碟之事。‧‧‧」（警詢卷第33頁以下），並有
    庚○○所使用0000000000號行動電話通聯調閱查詢單在卷可
    按（警詢卷第118頁以下），顯見被告丙○○於事前曾跟蹤
    拍攝庚○○承包工地內之照片，並出示予庚○○。而據被告
    丙○○所稱伊出示予庚○○之照片，係庚○○盜取工地內鋼
    筋之照片，然以被告丙○○與庚○○先前並未相識，此據丙○○、庚○○分別陳明在卷，縱使庚○○確有盜取工地鋼筋
    之情事，被告丙○○等人大可依法向相關公司或機關檢舉，
    焉有跟蹤拍照多時，且糾集多人前往工地、餐廳、工人宿舍
    ，私自向庚○○提出跟拍之照片、索討高達600萬元之金額
    之理？足徵被告等人所為係藉機向庚○○敲搾，其等確有不
    法所有之意圖甚明。
  (四)按刑法上恐嚇取財罪之「恐嚇」，固係指以危害通知他人，
    使該人主觀上生畏怖心之行為，然此危害之通知，並非僅限
    於「將來」，其於「現時」以危害相加者，亦應包括在內。
    因是，恐嚇之手段，並無限制，其以「言語」、「文字」為
    之者無論矣，即使出之以「強暴」、「脅迫」，倘被害人尚
    有相當之意思自由，而在社會一般通念上，猶未達於不能抗
    拒之程度者，仍屬本罪所謂「恐嚇」之範疇。至於危害通知
    之方法，亦無限制，無論明示之言語、文字、動作或暗示之
    危害行為，苟已足使對方理解其意義之所在，並足以影響其
    意思之決定與行動自由者均屬之。（最高法院81年度台上字
    第867號裁判意旨參照）。本件被告等人欲向庚○○索取高
    達600萬元之金額，第一次去找庚○○時，係與戊○○及另2
    名不詳姓名男子同行，復電召乙○○、辛○○前來，被告丙○○等人雖無直接以言詞恐嚇庚○○，然以庚○○當時僅有
    1人，勢單力薄，被告等人方面有6人在場，丙○○復提出跟
    拍之照片指摘庚○○盜取工地之鋼筋，被告丙○○復向庚○○表示伊係天道盟的，此據被告丙○○自承在卷，被告等人
    明顯係仗人多勢眾，製造威嚇場面，以達恐嚇取財目的。又
    被告丙○○、辛○○及真實姓名年籍不詳之綽號「小胖」之
    成年男子，於97年10月1日21時許，一同前往臺中市○區○○街61之14號15樓（即庚○○承租供工人居住之宿舍）內，
    要求居住其內之甲○○、丁○○轉告庚○○出面，否則工地
    裡，見車就砸車，見到工人就見1個打1個等語，已如前述，
    即係明確對庚○○為將來惡害之通知，是被告等人確有對庚○○為恐嚇之行為，亦無疑義。
  (五)綜上所述，被告丙○○先後前往崇德路工地、「風車轉轉餐
    飲店」、「歐吉茶房」等處恐嚇庚○○，向其索取600萬元
    ，或至工人宿舍，命工人甲○○、丁○○轉告庚○○600萬
    元乙事，足見被告丙○○確係本案之主導者；被告乙○○雖
    僅前往「風車轉轉餐飲店」，惟其與被告丙○○、被害人庚○○同桌洽談支付金額，共同參與恐嚇庚○○應支付600萬
    元；被告戊○○係被告丙○○之子，先後開車搭載被告丙○○前往崇德路工地、「風車轉轉餐飲店」、「歐吉茶房」等
    處恐嚇庚○○，除在現場助長聲勢外，並曾試圖阻止庚○○
    離開「風車轉轉餐飲店」；被告辛○○則搭乘被告乙○○之
    自小客車前往「風車轉轉餐飲店」，與被告丙○○、戊○○
    會合，除在現場助長聲勢外，並曾試圖阻止庚○○離開「風
    車轉轉餐飲店」，另於97年10月1日21時許，與被告丙○○
    及另1不詳姓名之成年男子共同前往工人宿舍，由被告丙○○命工人轉告庚○○支付600萬乙事。是本件恐嚇取財之犯
    行，除被告丙○○始終參與外，被告乙○○、戊○○、辛○○則分別參與不同階段之行為，渠等有分工合作之關係至明
    。從而，被告丙○○等人所辯，均係事後卸責之詞，不足採
    信。本件事證明確，被告丙○○等人上開犯行，均堪以認定
    。
三、按刑法上之接續犯，係指以單一行為，經數個階段，持續侵
    害同一法益而言；如數行為於同時同地或密切接近之時地實
    施，侵害同一之法益，各行為之獨立性極為薄弱，依一般社
    會健全觀念，在時間差距上，難以強行分開，在刑法評價上
    ，以視為數個舉動之接續施行，合為包括之一行為予以評價
    ，較為合理，則屬接續犯，而為包括之一罪，有最高法院70
    年度台上字第2898號、86年度台上字第3295號判例意旨可資
    參照。本件被告等人所為均係出於同一犯意，在密切接近之
    時間內，數次恐嚇被害人庚○○，所為均係要被害人庚○○
    支付600萬元，所侵害者係同一法益，揆諸上開說明，被告
    等人上開先後恐嚇取財行為應屬接續犯無訛。核被告丙○○
    、乙○○、戊○○、辛○○所為，均係犯刑法第346條第3項
    、第1項之恐嚇取財未遂罪，渠等4人與不詳姓名之成年男子
    3人（2人同至「風車轉轉餐飲店」、1人綽號『小胖』同至
    工人宿舍），就上開犯行，有犯意之聯絡及行為之分擔，均
    為共同正犯。查被告丙○○前因違反肅清煙毒條例等案件，
    經法院分別判處罪刑後，復合併定應執行為有期徒刑12年4
    月確定，於83年11月23日入監執行，88年9月9月22日縮短刑
    期假釋出監，又因違反毒品危害防制條例等案件，經送觀察
    勒戒及強制戒治，入監接續執行撤銷假釋後之前開殘刑6年5
    月14日，於96年7月16日縮刑期滿執行完畢；戊○○前因違
    反商標法案件，經原審判處有期徒刑3月確定，甫於95年12
    月26日易科罰金執行完畢，有臺灣臺中地方法院檢察署刑案
    資料查註紀錄表及臺灣高等法院被告前案紀錄表各2份在卷
    可稽，被告丙○○、戊○○2人於有期徒刑執行完畢後，5年
    內再故意犯本件有期徒刑以上之罪，為累犯，均應依刑法第
    47條第1項規定加重其刑。又渠等4人已著手於犯罪行為之實
    行而不遂，為未遂犯，爰依刑法第25條第2項規定減輕其刑
    ，被告丙○○、戊○○部分併應依刑法第71條第1項先加後
    減之。
四、原審以被告等人罪刑明確，予以論罪科刑，固非無見。然查
    ，被告丙○○於97年10月1日21時許，夥同辛○○及真實姓
    名年籍不詳之綽號「小胖」之成年男子，一同至臺中市○區
    ○○街61之14號15樓（即庚○○承租供工人居住之宿舍）內
    ，要求居住其內之甲○○、丁○○稱：「我是鐵龍，我已經
    跟蹤你們很久了，‧‧‧你們老闆庚○○已經2、3次都不接
    電話，替我轉告他，再不接我電話，下次在你們工地裡，見
    車就砸車，見到你們工人就見1個打1個，轉告庚○○，我要
    600萬元」等語，被告丙○○係要甲○○、丁○○轉告庚○○上開話語，其主觀上恐嚇取財之對象應僅為庚○○1人，
    原審認被告丙○○亦有恐嚇甲○○、丁○○之犯行，容有未
    洽。被告丙○○等4人上訴，均否認犯罪，雖無理由，然原
    審判決既有上開可議之處，自屬無可維持，應由本院將原審
    判決予以撤銷改判。爰審酌被告等人不思循正當途徑獲取財
    物，而以上開方式對被害人恐嚇取財，嚴重影響社會治安、
    被害人之身心安全，幸被告等人於被害人尚未支付任何財物
    前即為警查獲，及渠等參與本案程度之深淺（其中被告丙○○為本案之主導者、被告辛○○參與之情節較輕），暨渠等
    之智識、生活情狀，分別量處如主文所示之刑，並均諭知易
    科罰金之折算標準。
據上論結，應依刑事訴訟法第369條第1項前段、第364條、第299
條第1項前段，刑法第28條、第346條第3項、第1項、第47條第1
項、第25條、第41條第1項前段，刑法施行法第1條之1第1項、第
2項前段，判決如主文。
本案經檢察官己○○到庭執行職務。
中    華    民    國    99    年     3    月    16    日
            刑事第五庭  審判長法  官  趙  春  碧
                              法  官  賴  恭  利
                              法  官  何  秀  燕
以上正本證明與原本無異。
不得上訴。
                              書記官  郭  振  祥
中    華    民    國    99    年     3    月    16    日

司法院資訊處製作；財團法人民間司法改革基金會備份。
